ACORDAO-COMPLETO-2519349

ACÓRDÃO 2699/2021 ATA 45/2021 - PLENÁRIO

VISTOS, relatados e discutidos estes autos de representação, com pedido de medida cautelar, formulada por Fibrapel Distribuidora de Papeis Ltda., em razão de supostas irregularidades no Pregão Eletrônico 13/2021, promovido pelo Conselho Regional de Medicina do Estado do Paraná (CRM-PR) , tendo por objeto a aquisição e entrega (incluindo frete) de descartáveis, gênero alimentício, farmácia e materiais de expediente, com valor estimado para o item 27 (papel para impressão formatado) de R$ 19.016,00; 
ACORDAM os Ministros do Tribunal de Contas da União, reunidos em Sessão Plenária, diante das razões expostas pelo Relator, em: 
9.1. conhecer da representação, satisfeitos os requisitos de admissibilidade constantes no art. 113, § 1º, da Lei 8.666/1993, c/c os arts. 235 e 237, VII, do Regimento Interno deste Tribunal, e no art. 103, § 1º, da Resolução - TCU 259/2014; 
9.2. no mérito, considerar a representação parcialmente procedente;
9.3. indeferir o pedido de medida cautelar;
9.4. dar ciência ao Conselho Regional de Medicina do Estado do Paraná, com fundamento no art. 9º, inciso I, da Resolução - TCU 315/2020, sobre as seguintes impropriedades/falhas, identificadas no Pregão Eletrônico 13/2021, para que sejam adotadas medidas internas com vistas à prevenção de outras ocorrências semelhantes:  
9.4.1. rejeição sumária da intenção de recurso registrada para o item 27 do certame, em afronta os arts. 2º, § 1º, e 4º, incisos XVIII e XX, da Lei 10.520/2002 e 44, § 3º, do Decreto 10.024/2019, e jurisprudência do TCU, a exemplo do Acórdão 5847/2018-TCU-Primeira Câmara, relator Ministro Walton Alencar Rodrigues, uma vez que o registro da intenção de recurso deve atender aos requisitos de sucumbência, tempestividade, legitimidade, interesse e motivação, não podendo ter seu mérito julgado de antemão;
9.5. informar ao Conselho Regional de Medicina do Estado do Paraná e à representante a prolação deste Acórdão, destacando que o Relatório e o Voto que o fundamentam podem ser acessados por meio do endereço eletrônico www.tcu.gov.br/acordaos; 
9.6. arquivar os presentes autos, nos termos art. 169, III, do Regimento Interno deste Tribunal.

Representação com pedido de medida cautelar a respeito de possíveis irregularidades em licitação com objetivo de adquirir descartáveis, gênero alimentício, farmácia e materiais de expediente.

Conselho Regional de Medicina do Estado do Paraná.

3. Representante: Fibrapel Distribuidora de Papeis Ltda (CNPJ: 37.334.148/0001-72)

13.1. Ministros presentes: Ana Arraes (Presidente), Walton Alencar Rodrigues, Augusto Nardes, Aroldo Cedraz, Raimundo Carreiro (Relator), Bruno Dantas e Jorge Oliveira.
13.2. Ministros-Substitutos convocados: Augusto Sherman Cavalcanti e André Luís de Carvalho.

RAIMUNDO CARREIRO

Trata-se de representação, com pedido de medida cautelar, formulada por Fibrapel Distribuidora de Papeis Ltda., em razão de supostas irregularidades no Pregão Eletrônico 13/2021, promovido pelo Conselho Regional de Medicina do Estado do Paraná (CRM-PR) , tendo por objeto a aquisição e entrega (incluindo frete) de descartáveis, gênero alimentício, farmácia e materiais de expediente, com valor estimado para o item 27 (papel para impressão formatado) de R$ 19.016,00.
2.	Após exame técnico da matéria, a Secretaria de Controle Externo de Aquisições Logísticas (Selog) , em instrução às peças 14 e 15, propôs conhecer da representação, indeferir o pedido de cautelar, considerá-la parcialmente procedente e expedir ciência preventiva à unidade jurisdicionada da impropriedade contatada nos autos, sem adoção de medidas adicionais, in verbis:
  	 
"INTRODUÇÃO
1.	Trata-se de representação a respeito de possíveis irregularidades ocorridas no Pregão Eletrônico 13/2021, sob a responsabilidade de Conselho Regional de Medicina do Estado do Paraná, com valor estimado para o item 27 de R$ 19.016,00, cujos detalhes informados pelo representante são expostos a seguir:
a)	Descrição do objeto (informação extraída do sistema Comprasnet) : Aquisição e entrega (incluindo frete) de descartáveis, gênero alimentício, farmácia e materiais de expediente.
b)	Não soube informar se houve pedido de impugnação do edital.
c)	A situação do certame é homologado.
d)	O valor homologado é de R$ 15.576,00, para o item 27 do certme. 
e)	Não soube informar a origem dos recursos empregados na licitação em tela. 
f)	Não soube informar se há processo judicial questionando a legalidade da licitação em tela.
2.	O representante alega, em suma, a ocorrência das seguintes irregularidades: 
2.1	ofertou o menor preço para o item 27 e teve sua proposta rejeitada pelo pregoeiro, que alegou que o preço ofertado era inexequível;
2.2	manifestou intenção de recurso, que foi ilegalmente rejeitada pelo Pregoeiro, de forma que não pôde protocolar suas razões recursais e comprovar a exequibilidade do seu preço;
2.3	tem-se pacífica e assentada jurisprudência afirmando que compete ao pregoeiro e equipe de apoio analisar, no momento da manifestação da intenção do recurso, somente o atendimento dos pressupostos recursais, sem adentrar no mérito, a exemplo dos Acórdão 5847/2018-TCU-Primeira Câmara, rel. Ministro Walton Alencar Rodrigues; 602/2018-TCU-Plenário, rel. Ministro Vital do Rêgo; 1168/2016-TCU-Plenário, rel. Ministro Bruno Dantas; 2961/2015-TCU-Plenário, rel. Ministro Benjamin Zymler; e 694/2014- TCU-Plenário, rel. Min. Valmir Campelo) .
3.	O representante trouxe como evidências para as irregularidades apontadas acima os documentos constantes nas peças	 2, 10 e 11.
4.		O representante afirma que existe dano irreversível para a administração pública caso o TCU não suspenda imediatamente o certame.
5.		Por fim o representante solicita: 
	a) A concessão da medida cautelar destinada à suspensão imediata do processo licitatório, independente da fase em que esteja; 
	b) A citação do responsável para apresentação de defesa no prazo consignado no artigo 35, inciso II alínea "a" do Regimento Interno deste Tribunal de Contas;
	c) Seja reconhecida a dubiedade contida no edital, no termo de referência e no sistema, e assim, seja aplicado o princípio do formalismo moderado, com a realização de diligências que possibilitem o saneamento de falhas, com o propósito de obter a proposta mais vantajosa;
	d) Após, seja anulado o ato do Pregoeiro que rejeitou a proposta do Representante, dada a comprovação apresentada, na proposta reajustada, de que o valor é exequível, e assim, que prossiga com a aceitação da proposta, e os demais atos posteriores; 
	e) Não sendo acatados os pedidos das alíneas "c", "d" acima, requer-se seja concedida a garantia para apresentação das razões recursais, em respeito ao princípio do devido processo legal.
EXAME DE ADMISSIBILIDADE
6.	Inicialmente, deve-se registrar que a representação preenche os requisitos de admissibilidade constantes no art. 235 do Regimento Interno do TCU, haja vista a matéria ser de competência do Tribunal, referir-se a responsável sujeito a sua jurisdição, estar redigida em linguagem clara e objetiva, conter nome legível, qualificação e endereço do representante, bem como encontrar-se acompanhada de suficientes indícios concernentes à irregularidade ou ilegalidade.
7.	Destaca-se que os recursos empregados na licitação são de origem federal.  
8.	Além disso, Fibrapel Distribuidora de Papeis Ltda, cuja qualificação é licitante, contratado ou pessoa física ou jurídica (lei de licitações) , tendo como representante Nathalia de Souza Piran, possui legitimidade para representar ao Tribunal, consoante disposto no art. 113, § 1º, da Lei 8.666/1993, c/c o art. 237 do Regimento Interno/TCU
9.	Ainda, conforme dispõe o art. 103, § 1º, in fine, da Resolução - TCU 259/2014, verifica-se a existência do interesse público no trato das supostas irregularidades, tendo em vista que, caso confirmadas, há potencial risco de dano ao erário
10.	Dessa forma, a representação poderá ser conhecida, por estarem presentes todos os requisitos de admissibilidade constantes no art. 113, § 1º, da Lei 8.666/1993, c/c os arts. 235 e 237, VII, do Regimento Interno/TCU, e no art. 103, § 1º, da Resolução - TCU 259/2014.
EXAME SUMÁRIO
11.	Na oportunidade, deixa-se de proceder ao exame sumário previsto no caput do art. 106 da Resolução - TCU 259/2014, dando-se prosseguimento ao processo, consoante permissivo constante do §5º do aludido artigo, visto que já é possível, com os elementos constantes dos autos, analisar definitivamente a questão central trazida pelo representante.
ANÁLISE DOS PRESSUPOSTOS DA CAUTELAR
Perigo da demora
12.	Está configurado o pressuposto do perigo da demora por tratar-se de contratação não decorrente de registro de preços, cujo contrato está na iminência de ser assinado.
Perigo da demora reverso
13.	Não há como concluir acerca da presença do pressuposto, uma vez que não há informações quanto à existência dos produtos licitados, em quantitativo razoável, em estoque, de forma a permitir a conclusão dos presentes autos sem prejuízo à continuidade das atividades da UJ.
Plausibilidade Jurídica
14.	A partir das alegações do representante foram identificadas as seguintes irregularidades:
Irregularidade: Rejeição ilegal da proposta, por inexequibilidade
Normas infringidas: Art. 48, II e 44, § 3º da Lei 8666/1993 e Súmula 262-TCU.
Análise:
14.1.	Conforme consta do item 1.3 do edital, o critério de julgamento adotado é o menor preço do item (peça 9, p.7) , sendo que na relação dos itens, mais especificamente quanto ao item 27, consta o seguinte (peça 9, p.6) :
27 - Papel para impressão formatado
	Descrição Detalhada: Papel para impressão formatado, tipo: sulfite, apergaminhado, ofício, tamanho (c x l) : 297 x 210 mm, gramatura: 75 g, m2, cor: branco, característica adicional: alvura superior
Tipo I - Participação Exclusiva de ME/EPP/Cooperativas.
Critério de Julgamento: Menor Preço
Critério de Valor: Valor Máximo Aceitável
Unidade de Fornecimento: Embalagem 500,00 FL
Aplicabilidade Decreto 7174/2010: Não
Quantidade Total: 800
Valor Total (R$) : 19.016,00
Intervalo Mínimo entre Lances (R$) : 0,05
Local de Entrega (Quantidade) : Curitiba/PR (800) 
14.2.	Além disso, conforme item 5 do edital (Do preenchimento da proposta) , à peça 9, p. 11, consta que o preenchimento no sistema eletrônico deveria ser pelo valor total do item. E o item 6.5.1 do edital ainda menciona que o lance deverá ser ofertado pelo valor total do item (peça 9, p. 13) .
14.3.	A disputa, portanto, foi pelo menor valor total, isto é, pelo menor valor considerando o fornecimento das oitocentas resmas de quinhentas folhas. Inclusive, ao observar a ata do pregão, constata-se que as propostas das empresas foram ordenadas em ordem decrescente considerando esse critério, isto é, pelo valor total das propostas cadastradas no sistema (peça 7, p. 46) .
14.4.	A representante, inclusive, chegou a ofertar lance considerando o valor global de sua proposta, às 14:17:10, 14:17:23, 14:17:38, 14:18:01 e 14:18:15 hs, mas, após a empresa Limalves Comércio de Papelaria Eireli enviar um lance no valor de R$ 17,95 (aparentemente o preço unitário da resma de papel) , às 14:18:16h, a representante, às 14:21:34h, ofertou um lance de R$ 17,90. As duas empresas passaram, então, a disputar o objeto pelo valor unitário da resma de papel. A empresa C2S Comercial também enviou lance pelo valor unitário da resma, às 14:33:01h, no valor de R$ 16,70. As demais licitantes permaneceram disputando o objeto pelo valor total.
14.5.	Considerando que a disputa era pelo valor total, e não pelo valor unitário da resma de papel, a desclassificação da proposta da representante, assim como das empresas Limalves Comércio de Papelaria Eireli e C2S Comercial Eireli mostrou-se acertada, devendo ser considerada improcedente a representação quanto a este ponto.
Irregularidade: Rejeição sumária de intenção de recurso.
Normas infringidas:  Art. 2º, § 1º e 4º, incisos XVIII e XX da Lei 10.520/2002, e art. 44, § 3º, do Decreto 10.024/2019.               
Análise:
14.6	Diante da intenção de recurso apresentada pelo representante no certame, o pregoeiro recusou com os seguintes argumentos:
	Não cabível a intenção recurso, pois conforme disposto no item 1.3. do edital: "O critério de julgamento adotado será o menor preço do item, observadas as exigências contidas neste Edital e seus Anexos quanto às especificações do objeto." Ou seja, cabe ao licitante observar as exigências quanto as especificações do objeto para formalizar adequadamente a proposta. Ainda no TR, quanto ao item 27, há menção à quantidade de resmas a ser adquirida de cada item e destacado o valor máximo aceitável.
14.7	De fato, diante de manifestação de licitante inconformado com o resultado da fase de aceitabilidade de propostas/habilitação, o pregoeiro pode aceitar, ou não, a intenção de recorrer registrada no sistema. No entanto, a recusa só é permitida em função da falta de atendimento a pelo menos um dos pressupostas recursais, que são:  sucumbência, legitimidade, tempestividade, interesse e motivação. Não pode o pregoeiro entrar no mérito da discussão quanto à justificativa apresentada na intenção de recorrer, questão a ser analisada na fase recursal. O pregoeiro está, portanto, impedido de recusar a intenção de recurso por não concordar com os argumentos defendidos pelo reclamante.
14.8	Nesse sentido é a jurisprudência do TCU, a exemplo do Acórdão 5847/2018-TCU-Primeira Câmara, relator Ministro Walton Alencar Rodrigues, mencionado pelo representante e destacado abaixo, em que foi dada ciência da irregularidade à unidade jurisdicionada:
9.3 dar ciência à UFRRJ que a rejeição sumária da intenção de recurso, no âmbito de pregão eletrônico ou presencial, afronta os arts. 2º, § 1º, e 4º, incisos XVIII e XX, da Lei 10.520/2002 e 26, § 1º, do Decreto 5.450/2005, uma vez que o registro da intenção de recurso deve atender aos requisitos de sucumbência, tempestividade, legitimidade, interesse e motivação, não podendo ter seu mérito julgado de antemão.
14.9	Não obstante, considerando que essa irregularidade identificada no certame não teria o condão de alterar o resultado do item 27, uma vez que, conforme abordado nesta instrução foi correta a decisão pela desclassificação da representante no certame, por não obedecer critério de julgamento definido no edital do certame, entende-se suficiente dar ciência à UJ da irregularidade identificada, de forma a evitar nova ocorrência semelhante no futuro.
14.10	Por fim, os elementos constantes dos autos permitem, desde já, a avaliação quanto ao mérito da presente representação como parcialmente procedente.
IMPACTOS RELEVANTES NO ÓRGÃO OU NA SOCIEDADE
15.	Diante dos encaminhamentos propostos não haverá impacto relevante na unidade jurisdicionada e/ou na sociedade.
PEDIDO DE INGRESSO AOS AUTOS, DE INFORMAÇÕES/VISTAS/CÓPIAS, E DE SUSTENTAÇÃO ORAL
16.	Não houve pedido de ingresso aos autos por parte do representante. 
17.	Não houve pedido de vista e/ou cópia por parte do representante.
18.	Não houve pedido de sustentação oral por parte do representante. 
PROCESSOS CONEXOS E APENSOS
19.	Não há processos conexos e apensos.
PROPOSTA DE ENCAMINHAMENTO
20.		Em virtude do exposto, propõe-se:
20.1.	conhecer da representação, satisfeitos os requisitos de admissibilidade constantes no art. 113, § 1º, da Lei 8.666/1993, c/c os arts. 235 e 237, VII, do Regimento Interno deste Tribunal, e no art. 103, § 1º, da Resolução - TCU 259/2014;
20.2.	no mérito, considerar a presente representação parcialmente procedente; 
20.3.	indeferir o pedido de concessão de medida cautelar formulado pelo representante, tendo em vista a inexistência dos elementos necessários para sua adoção; 
20.4.	dar ciência ao Conselho Regional de Medicina do Estado do Paraná, com fundamento no art. 9º, inciso I, da Resolução - TCU 315/2020, sobre a seguinte impropriedade/falha, identificada no Pregão Eletrônico 13/2021, para que sejam adotadas medidas internas com vistas à prevenção de outras ocorrências semelhantes:
a)	rejeição sumária da intenção de recurso registrada para o item 27 do certame, em afronta os arts. 2º, § 1º, e 4º, incisos XVIII e XX, da Lei 10.520/2002 e 44, § 3º, do Decreto 10.024/2019, e jurisprudência do TCU, a exemplo do Acórdão 5847/2018-TCU-Primeira Câmara, uma vez que o registro da intenção de recurso deve atender aos requisitos de sucumbência, tempestividade, legitimidade, interesse e motivação, não podendo ter seu mérito julgado de antemão.
20.5.	informar ao Conselho Regional de Medicina do Estado do Paraná e ao representante do acórdão que vier a ser proferido, destacando que o relatório e o voto que fundamentam a deliberação ora encaminhada podem ser acessados por meio do endereço eletrônico www.tcu.gov.br/acordaos;
20.6.	arquivar os presentes autos, nos termos do art. 169, III, do Regimento Interno/TCU.
 
3.	É o relatório.

Nathalia de Souza Piran (107837/OAB-PR), representando Fibrapel Distribuidora de Papeis Ltda.

Não atuou.

REPRESENTAÇÃO COM PEDIDO DE MEDIDA CAUTELAR. CONSELHO REGIONAL DE MEDICINA DO ESTADO DO PARANÁ. REJEIÇÃO SUMÁRIA DA INTENÇÃO DE RECURSO APRESENTADA POR LICITANTE, COM FUNDAMENTO DE MÉRITO. IMPOSSIBILIDADE. PARCIAL PROCEDÊNCIA. INDEFERIMENTO DO PEDIDO DE CAUTELAR. CIÊNCIA PREVENTIVA. ARQUIVAMENTO.

REPRESENTAÇÃO (REPR)

Secretaria de Controle Externo de Aquisições Logísticas (Selog).

Relato o presente processo em razão de sorteio realizado nos termos do art. 18-B da Resolução-TCU 175/2005.	
2.	Conforme assentado no relatório precedente, trata-se de representação, com pedido de medida cautelar, formulada por Fibrapel Distribuidora de Papeis Ltda., em razão de supostas irregularidades no Pregão Eletrônico 13/2021, promovido pelo Conselho Regional de Medicina do Estado do Paraná (CRM-PR) , tendo por objeto a aquisição e entrega (incluindo frete) de descartáveis, gênero alimentício, farmácia e materiais de expediente, com valor estimado para o item 27 (papel para impressão formatado) de R$ 19.016,00.
3.	A representante alega a ocorrências de duas irregularidades no certame em referência:
i)  Rejeição ilegal de sua proposta; e
ii)  Rejeição sumária de intenção de recurso 
4.	Após exame técnico da matéria, a Selog, mediante pareceres uniformes (peças 14 e 15) , propôs conhecer da representação, indeferir o pedido de cautelar, considerá-la parcialmente procedente e expedir ciência preventiva à unidade jurisdicionada da impropriedade contatada nos autos, sem adoção de medidas adicionais.
5.	Acolho as propostas da unidade técnica.
6.	A representação há de ser conhecida pois satisfeitos os requisitos de admissibilidade constantes no art. 113, § 1º, da Lei 8.666/1993, c/c os arts. 235 e 237, VII, do Regimento Interno deste Tribunal, e no art. 103, § 1º, da Resolução - TCU 259/2014.
7.	Quanto ao mérito da representação, verifico que, de fato, procedem parcialmente as alegações trazidas pela representante. Vejamos.
8.	No que se refere à rejeição da proposta apresentada pela representante no curso do Pregão Eletrônico 13/2021, a medida adotada pela unidade jurisdicionada amolda-se ao previsto no item 6.5.1 do edital, o qual estabelece que o lance deveria ser ofertado pelo valor total do item (oitocentas resmas de quinhentas folhas) .
9.	Considerando que, no decorrer da disputa pelo objeto licitado, a empresa ora representante passou a apresentar lances por preço unitário da resma de papel, e não pelo valor total das 800 resmas, concluo que a rejeição de sua proposta não apresenta irregularidade.
10.	Por outro lado, no tocante à segunda alegação deduzida na representação, restou comprovada a recusa sumária, por parte do pregoeiro, da intenção de recurso manifestada pela representante:
	"Não cabível a intenção recurso, pois conforme disposto no item 1.3. do edital: "O critério de julgamento adotado será o menor preço do item, observadas as exigências contidas neste Edital e seus Anexos quanto às especificações do objeto." Ou seja, cabe ao licitante observar as exigências quanto as especificações do objeto para formalizar adequadamente a proposta. Ainda no TR, quanto ao item 27, há menção à quantidade de resmas a ser adquirida de cada item e destacado o valor máximo aceitável." (Grifei) 
11.	Ressalto que a recusa da intenção de recurso se deu com base em análise do mérito recursal, o que não encontra amparo na jurisprudência desta Casa. Com efeito, no juízo de admissibilidade das intenções de recurso, deve ser avaliada tão somente a presença dos pressupostos recursais: sucumbência, tempestividade, legitimidade, interesse e motivação.
12.	Incorreta, portanto, a conduta da Administração neste particular.
13.	No entanto, considerando que a irregularidade não teria o condão de alterar o resultado do item 27, uma vez que foi correta a decisão pela desclassificação da representante, afigura-se suficiente no presente caso emitir-se ciência preventiva à unidade jurisdicionada nos termos do art. 9º, inciso I, da Resolução - TCU 315/2020, verbis:
"Art.9º As ciências se destinam a reorientar a atuação administrativa do jurisdicionado e evitar:
I - a repetição de irregularidade;" (Grifei) 
14.	Por conseguinte, diante da apreciação do mérito da representação, o pedido de cautelar deve ser indeferido.
15.	Ante o exposto, acolho a instrução da Selog, cujos fundamentos integram as presentes razões de decidir, e VOTO no sentido de que seja adotado o Acórdão que ora submeto a este Plenário.
TCU, Sala das Sessões, em 17 de novembro de 2021.
RAIMUNDO CARREIRO 
Relator